最高法院刑事裁定　　　　　　　　　110 年度台抗字第1214號
抗　告　人　林政麾


上列抗告人因違反組織犯罪防制條例等罪案件，不服臺灣高等法
院臺中分院中華民國110 年6 月11日駁回其聲請發還擔保金之裁
定（110 年度聲字第1525號），提起抗告，本院裁定如下：
    主  文
原裁定撤銷，應由臺灣高等法院臺中分院更為裁定。
    理  由                                               
一、本件抗告人林政麾聲請意旨以其因違反組織犯罪防制條例等
    罪案件，為警扣押其所有車牌號碼00000000自用小客車，嗣
    經臺灣臺中地方法院（下稱臺中地院）以108 年度聲字第30
    80號裁定抗告人繳納擔保金新臺幣（下同）100 萬元，准予
    撤銷上開自用小客車之扣押，抗告人於民國108 年11月21日
    繳納同額擔保金後，於同年12月5 日領回上開自用小客車。
    以供擔保之原因消滅為由，聲請發還上開擔保金。原裁定則
    以抗告人所犯違反組織犯罪防制條例等罪案件，經臺中地院
    106 年度原訴字第110號、107 年度訴字第296、427、562、
    1048、3097號、107 年度原訴字第80號、108 年度訴字第19
    7 、1386號判決（下稱第一審判決）判處抗告人犯修正前主
    持、操縱犯罪組織等3罪刑，並諭知未扣案之犯罪所得293萬
    3,078 元沒收（追徵）；抗告人不服第一審判決提起上訴，
    經原審以109 年度原上訴字第12、13號、109 年度上訴字第
    694 、695 、696 、697 、698 、699 、700 號判決（下稱
    原判決）撤銷改判抗告人犯修正前主持、操縱犯罪組織等3
    罪刑，未諭知沒收犯罪所得；抗告人提起第三審上訴，尚未
    確定。上開擔保金係撤銷扣押上開自用小客車之擔保，與本
    案存有相當之關聯性，未來有無因犯罪所得而應宣告沒收，
    隨訴訟程序之發展而有其他調查之可能性，為日後審判需要
    及保全將來執行，仍有繼續扣押之必要，因而駁回抗告人聲
    請發還擔保金之聲請。固非無見。
二、惟查：
（一）按可為證據或得沒收之物，得扣押之，為保全追徵，必要
      時得酌量扣押犯罪嫌疑人、被告或第三人之財產，刑事訴
      訟法第133 條第1 項、第2 項定有明文；又扣押物未經諭
      知沒收者，應即發還，但上訴期間內或上訴中遇有必要情
      形，得繼續扣押之，刑事訴訟法第317 條亦有規定。故扣
      押物未經諭知沒收，本即應發還，惟在案件未確定，而扣
      押物仍有留存必要時，事實審法院得本於職權依審判之需
      要及訴訟之程度，予以妥適裁量而得繼續扣押，以利訴訟
      之進行。然所謂上訴期間內或上訴中遇有必要情形，得繼
      續扣押之，必以該扣押物仍符合刑事訴訟法第133 條第1
      項或第2 項規定之「可為證據或得沒收之物」、「為保全
      追徵，必要時得酌量扣押犯罪嫌疑人、被告或第三人之財
      產」之情形，始為合法。如依判決之本旨及上訴理由，該
      扣押物不具有與事實之認定具有關聯性之證據價值，亦非
      有再予宣告沒收之可能，或雖有保全追徵之必要，然其額
      度遠逾可能追徵之價額，其超過部分者，即均非有繼續扣
      押之必要，否則其裁量權之行使即難謂合於比例原則，亦
      有侵害人民財產權之虞。
（二）抗告人因違反組織犯罪防制條例等罪案件，經檢察官追加
      起訴，依追加起訴書之記載，抗告人之犯罪所得以卷附帳
      冊粗估，至少1,407 萬1,600 元，第一審判決認定抗告人
      分得詐騙所得293 萬3,078 元，並就此金額諭知沒收（追
      徵），原判決則未諭知抗告人犯罪所得之沒收（追徵）。
      抗告人不服，提起第三審上訴，經本院撤銷原判決關於抗
      告人部分發回更審。抗告人主張其上開犯行，另經臺中地
      院107 年度聲扣字第15號裁定扣押其不動產，有其所提上
      開裁定、土地、建物謄本可稽。上開擔保金100 萬元，性
      質上係屬擔保犯罪所得扣押之代替物，則抗告人所提之擔
      保金及所扣押之不動產之合計價值，有無逾追加起訴書所
      載或第一審判決諭知沒收（追徵）之數額？是否仍有扣押
      不予發還之正當理由，即非無疑；又原裁定對於抗告人主
      張其另有扣押之不動產，其不動產之價值高低，並未為必
      要之調查，且未敘明抗告人所提之擔保金及所扣押之不動
      產之合計價值，是否已逾追加起訴書、第一審判決宣告沒
      收之數額，以及原判決未對抗告人諭知犯罪所得之沒收（
      追徵）等結果，有何合理事證，足認仍有扣押必要之理由
      。僅以本案尚未判決確定，難認擔保金與抗告人所涉犯行
      ，毫無關聯，即認有保全之必要，而駁回抗告人之聲請，
      是否符合比例原則，亦非無疑，其裁量權之行使，即難謂
      合。抗告意旨執以指摘，為有理由，應由本院將原裁定撤
      銷，由原審法院更為妥適之裁定。
據上論結，應依刑事訴訟法第413 條前段，裁定如主文。
中    華    民    國   110    年    12    月    23    日
                  刑事第七庭審判長法  官  李  錦  樑  
                                  法  官  蔡  彩  貞  
                                  法  官  林  孟  宜  
                                  法  官  錢  建  榮  
                                  法  官  吳  淑  惠  
本件正本證明與原本無異
                                  書記官
中    華    民    國   110    年    12    月    30    日